【裁判字號】    89,易,1211
【裁判日期】    900427
【裁判案由】    偽造文書
【裁判全文】
臺灣新竹地方法院刑事判決                        八十九年度易字第一二一一號
    公  訴  人  臺灣新竹地方法院檢察署檢察官
    被      告  乙○○
    選任辯護人  魏早炳律師
                魏翠亭律師
                陳恩民律師
右列被告因偽造文書案件，經檢察官提起公訴（八十九年度偵字第四三二六號），本
院判決如左：
    主  文
乙○○行使變造國民身分證，足以生損害於公眾及他人，處有期徒刑貳月，如易科罰
金，以佰元折算壹日，扣案丁○○國民身分證上變造之乙○○照片壹幀沒收；又偽
造私文書，足以生損害於公眾及他人，處有期徒刑月，如易科罰金，以佰元折算
壹日，內政部警政署國道公路警察局舉發違反道路交通管理事件公警局交字第Ｚ00
000000號通知單之移送聯、迴覆聯、存查聯內偽造「丁○○」之署押共枚均
沒收。應執行有期徒刑肆月，如易科罰金，以佰元折算壹日，扣案丁○○國民身分
證上變造之乙○○照片壹幀及內政部警政署國道公路警察局舉發違反道路交通管理事
件公警局交字第Ｚ00000000號通知單之移送聯、迴覆聯、存查聯內偽造「丁○○」之署押共枚，均沒收。
    事  實
一、緣乙○○因犯重利罪，於民國八十六年九月二十六日經最高法院以八十六年台上
    字第五七二六號判決判處有期徒刑八月確定後，經臺灣臺中地方法院檢察署傳喚
    其到署執行，因不願到案，於同年十二月十七日起遭臺灣臺中地方法院檢察署發
    佈通緝。詎其於八十九年三、四月間某日，在臺中市某夜市擺地攤時，拾獲丁○○所遺失、身分證統一編號為：Ｚ000000000號之國民身分證一枚後，
    竟意圖為自己不法之所有而侵占之，並隨即在其當時位於高雄市○○區○○街三
    四一號之居所，將上開丁○○所有之國民身分證上之相片撕下，換貼上自己的相
    片一幀，而變造之，足以生損害於丁○○及戶政單位對於戶籍管理之正確性，乙○○並將該枚變造完成之「丁○○」國民身分證隨身攜帶，以備於遭警臨檢時使
    用。嗣於八十九年七月三十日下午二時二十分許，乙○○駕駛其所有之車號Ｒ六
    ─Ｏ三八八號自小客車，行經國道三號高速公路南下一Ｏ五公里處（新竹市香山
    區）時，因超速行駛遭國道高速公路警察局第六警察隊警員甲○○、丙○○二人
    攔車臨檢，乙○○為免通緝犯之身分被發現，即冒丁○○之名並拿出上開經其變
    造之「丁○○」國民身分證一枚供警臨檢，甲○○雖覺有異但因尚未識出，遂依
    據乙○○所交付之上開變造後「丁○○」國民身分證上之記載，填妥以真正之丁○○為駕駛人、違規超速行駛為舉發內容之內政部警政署國道公路警察局公警局
    交字第Ｚ00000000號舉發違反道路交通管理事件通知單後，手執上開通
    知單，讓乙○○於移送聯之「收受通知聯者簽章欄」中簽名（通知單共一式四聯
    ，以複寫製作，包括：通知聯、移送聯、迴覆聯、存查聯，惟第一聯之通知聯上
    並無此欄位），以表示收受該份通知單，乙○○一時不察，直接簽上自己的本姓
    「張」字後，立刻被甲○○發現並告知乙○○為何所寫之姓與所拿出之國民身分
    證記載不符，乙○○竟另行起意，並基於偽造私文書之故意，於上開簽章欄中偽
    造「丁○○」之署名一次（一式三枚），足以生損害於丁○○及警察機關識別人
    別之正確性；甲○○在乙○○簽名完畢後即收回該份通知單並請丙○○一同檢視
    該枚「丁○○」之國民身分證，終於為其等當場識破該枚「丁○○」之國民身分
    證係變造而得悉上情。
二、案經國道高速公路警察局第六警察隊報告臺灣新竹地方法院檢察署檢察官偵查起
    訴。
    理  由
一、訊據被告乙○○，對於其分別於右開時、地侵占丁○○所遺失的國民身分證後，
    貼上自己的照片而變造該枚國民身分證後並持之向警員行使，又在舉發違反道路
    交通管理事件通知單上偽造「丁○○」署名之事實，業已於偵查中及本院調查、
    審理時坦承不諱，核與證人甲○○、丙○○二人於本院審理時證述綦詳，有貼上
    被告乙○○相片、經變造之「丁○○」國民身分證一枚扣案在卷並經本院當庭勘
    驗無訛，復有上開內政部警政署國道公路警察局八十九年七月三十日公交警字第
    Ｚ00000000號舉發違反道路交通管理事件通知單之通知聯、移送聯、迴
    覆聯各一紙附於偵查卷內可資佐證，以肉眼即清楚可見：在上開移送聯、迴覆聯
    上「收受通知聯者簽章欄」內，所署之「黃」字下方仍有一「張」字，此與證人
    甲○○之證述相合，被告在行使變造之國民身分證後，為能順利冒被害人丁○○
    之名以逃避通緝，臨時起意偽造被害人丁○○之署名以簽收該份通知單之犯意已
    足認定；而被告在上開通知單上偽造「丁○○」之署名以表示收受該份通知聯時
    ，不但已為證人甲○○注意，且通知單在被告署名的過程中都一直拿在證人甲○○的手中，在被告一寫完後證人甲○○馬上將拿著通知單的手收回，亦據證人甲○○結證在卷，是以，被告於偽造該份通知單後，應尚未達於提出該份文書而借
    以主張文書內容之階段，亦堪認定。綜上所述，被告之自白與事實相符，本件事
    證已臻明確，被告之上開犯行洵堪認定，均應予依法論科。
二、按被告乙○○在舉發違反道路交通管理事件通知單移送聯「收受通知聯者簽章」
    欄內偽簽被害人「丁○○」之姓名（直接複寫在迴覆聯、存查聯上），自不待依
    據習慣或特約，單從形式上觀察，即足以知悉係表示由「丁○○」名義出具領收
    通知聯之證明，此與事先在印妥內容之收據上偽簽他人姓名之情形，無分軒輊，
    當然屬於刑法第二百十條所稱之私文書。次按，刑法上之行使偽造私文書罪，必
    須提出偽造之文書，本於該文書之內容有所主張方得成立；又國民身分證之內容
    僅為證明身分，屬於刑法第二百十二條其他相類證書之一種，最高法院四十七年
    台上字第一Ｏ四八號、六十八年台上字第三六一二號判例可資參照。核被告乙○○所為，分別係犯刑法第三百三十七條之侵占遺失物罪、同法第二百十六條、第
    二百十二條之行使變造特種文書（國民身分證）罪及同法第二百十條之偽造私文
    書罪。公訴人認被告在舉發違反道路交通管理事件通知單移送聯「收受通知聯者
    簽章」欄內偽簽被害人「丁○○」之姓名係犯同法第二百十七條第一項之偽造署
    押罪，尚有未洽，已如前述，應變更起訴法條為同法第二百十條之偽造私文書罪
    。被告變造身分證後，復持之以行使，其變造之低度行為為其行使之高度行為吸
    收；又被告偽造署押係其偽造私文書之部分行為，均不另論罪。其所犯上開侵占
    遺失物罪與行使變造特種文書罪二罪間，有方法、結果之牽連關係，為牽連犯，
    屬裁判上一罪，應依刑法第五十五條之規定，論以一情節較重之行使變造特種文
    書罪。而被告所犯之行使變造特種文書罪與偽造私文書罪二罪間，犯意個別，行
    為互殊，應予分論併罰。爰審酌被告一時為能逃避接受執行之事實，竟接連觸法
    ，惟斟酌其被警員識破後立即坦承犯行，已據證人丙○○、甲○○二人證述在卷
    ，犯罪後之態度良好，對於被害人造成之損失不大等一切情狀，分別量處如主文
    所示之刑，而被告行為後，刑法第四十一條業已於九十年一月四日修正為「犯最
    重本刑為五年以下有期徒刑之罪，而受六月以下有期徒刑或拘役之宣告，因身體
    、教育、職業、家庭之關係或其他正當事由，執行顯有困難者，得以一元以上三
    元以下折算一日，易科罰金。但確因不執行所宣告之刑，難收矯正之效或難以維
    持法秩序者，不在此限。」「併合處罰之數罪，均有前項情形，其應執行之刑逾
    六月者，亦同。」並於同年月十日公佈施行，於同年月十二日生效，比較新舊法
    之規定，以變更後之新法對被告有利，依刑法第二條第一項前段之規定，自應適
    用裁判時之新法對被告較為有利，故均諭知易科罰金之折算標準，並定其應執行
    刑，以資惕厲。
三、扣案「丁○○」國民身分證上變造之乙○○照片一幀，為被告所有，供其犯罪所
    用之物，業據其陳明在卷，應依刑法第三十八條第一項第二款之規定宣告沒收之
    ；而被告在內政部警政署國道公路警察局舉發違反道路交通管理事件公警局交字
    第Ｚ00000000號通知單之移送聯、迴覆聯、存查聯內一次所偽造之「丁○○」之署押共三枚，不問屬於犯人與否，均應依同法第二百十九條之規定宣告
    沒收。
四、據上論斷，依刑事訴訟法第二百九十九條第一項前段、第三百條，刑法第二條第
    一項前段、第二百十條、第二百十六條、第二百十二條、第二百十九條、第三百
    三十七條、第五十五條、第五十一條第五款、第四十一條第一項前段、第三十八
    條第一項第二款，罰金罰鍰提高標準條例第一條前段、第二條。判決如主文。
本案經檢察官吳金棟到庭執行職務。
中      華      民      國      九十      年    四    月    二十七      日
                                    臺灣新竹地方法院刑事第一庭
                                        法  官  遲中慧
右正本證明與原本無異。
如不服本判決，應於判決送達後十日內向本院提出上訴狀( 應附繕本 )，上訴於
臺灣高等法院。
                                        書記官  龔柏萃
中      華      民      國      九十      年    四    月    二十七      日
附錄本案論罪科刑法條全文：刑法第二百十條、第二百十六條、第二百十二條、第三
                          百三十七條、
中華民國刑法第二百一十條
 (偽造變造私文書罪)
偽造、變造私文書，足以生損害於公眾或他人者，處五年以下有期徒刑。
中華民國刑法第二百一十六條
 (行使偽造變造或登載不實之文書罪)
行使第二百十條至第二百十五條之文書者，依偽造、變造文書或登載不實
事項或使登載不實事項之規定處斷。
中華民國刑法第二百一十二條
 (偽造變造特種文書罪)
偽造、變造護照、旅券、免許證、特許證及關於品行、能力服務或其他相
類之證書、介紹書，足以生損害於公眾或他人者，處一年以下有期徒刑、
拘役或三百元以下罰金。
中華民國刑法第三百三十七條
 (侵占遺失物罪)
意圖為自己或第三人不法之所有，而侵占遺失物、漂流物或其他離本人所
持有之物者，處五百元以下罰金。


司法院資訊處製作；財團法人民間司法改革基金會備份。
